【裁判字號】    95,訴,438
【裁判日期】    950523
【裁判案由】    毒品危害防制條例
【裁判全文】
臺灣桃園地方法院刑事判決               95年度訴字第438號
公  訴  人  台灣桃園地方法院檢察署檢察官
被      告  甲○○
選任辯護人  陳俊隆律師
上列被告因毒品危害防制條例案件，經檢察官提起公訴（94年度
偵字第16659號），本院判決如下：
    主  文
甲○○明知為禁藥而轉讓，未遂，處有期徒刑玖月。扣案之甲基
安非他命壹瓶（毛重壹點玖伍壹公克，含塑膠瓶及標籤）及貳包
（合計毛重壹點壹壹零公克，含貳只塑膠袋及貳張標籤紙）均沒
收銷毀之；現金新台幣伍佰元紙鈔貳張沒收。
    事  實
一、甲○○前有麻醉藥品管理條例前科（不構成累犯），詎猶不
    知悔改，明知甲基安非他命業經中央衛生主管機關明令公告
    列為禁藥管理，亦屬毒品危害防制條例第2 條第2 項規定列
    為第二級毒品，依法不得持有、轉讓予他人或寄藏，竟基於
    轉讓甲基安非他命之犯意，於民國94年9 月16日，陳志軒因
    缺甲基安非他命可供己施用，遂撥打電話與甲○○聯絡，希
    望甲○○能提供些許甲基安非他命供其施用，許玉秋遂允諾
    陳志軒之請求，2 人約定以1 瓶新台幣（下同）1,000 元之
    價格（無賺取差價之營利犯意），將甲○○於不詳時間、地
    點，以1,000 元購入供己施用之甲基安非他命1 瓶（毛重1.
    951 公克，含塑膠瓶及標籤），在桃園縣桃園市○○路658
    號OK便利商店前，轉讓予陳志軒，恰警方接獲線報，至該地
    點前埋伏，見陳志軒至該便利商店前四處張望，後甲○○亦
    騎乘機車至上開地點，陳志軒即將2 張面額500 元之紙鈔交
    付予甲○○，埋伏員警認2 人形跡可疑，即上前攔查，甲○
    ○見狀旋將手中1 瓶甲基安非他命（毛重1.951 公克，含塑
    膠瓶及標籤）棄置於地上，致甲○○未能遂行轉讓甲基安非
    他命予陳志軒之行為，並當場扣得甲○○所有被丟棄於地上
    之甲基安非他命1 瓶（毛重1.951 公克，含塑膠瓶及標籤）
    及從甲○○所騎乘之機車上起出甲○○所有之甲基安非他命
    2 包（毛重1.110 公克，含2 只塑膠袋及2 張標籤紙）及50
    0 元紙鈔2 張。
二、案經桃園縣政府警察局桃園分局報請台灣桃園地方法院檢察
    署檢察官偵查起訴。
    理  由
壹、程序方面：
一、證人陳志軒於警詢、檢察官偵查中之證述及證人林進賢、侯
    正輝、楊吉川於偵查中結證，依刑事訴訟法第159 條第1 項
    之規定，雖屬審判外之傳聞證據，惟檢察官、被告甲○○及
    辯護人均同意援用作為本案審判之證據，是依刑事訴訟法第
    159 條之5 第1 項規定，證人陳志軒、林進賢、侯正輝、楊
    吉川上開供述證據均有證據能力。
二、行政院衛生署管制藥品管理局為鑑定被告所有之白粉1 瓶及
    2 包均含甲基安非他命成分，核其本質，乃為被告以外之人
    於審判外之書面陳述，依刑事訴訟法第159 條第1 項之規定
    ，不具證據能力，惟檢察官、被告及辯護人於本院行準備程
    序及審理時均同意將其作為證據使用，且該鑑定書與檢察官
    主張之事實有關聯性，而行政院衛生署管制藥品管理局作成
    前開鑑定書時亦無任何不適當之情況，依刑事訴訟法第159
    條之5 第1 項規定，有證據能力。
三、扣案甲基安非他命1 瓶（毛重1.951 公克，含塑膠瓶及標籤
    ）及2 包（毛重1.110 公克，含2 只塑膠袋及2 張標籤紙）
    及面額500 元紙鈔2 張等物證，並非供述證據，無傳聞法則
    之適用，與本案具有關聯性，且上開物證經偵辦員警合法取
    得，具有證據能力。
貳、實體方面：
一、訊據被告固坦承有於上開時、地，以1,000 元之價格，將甲
    基安非他命1 瓶交付予陳志軒之行為，惟矢口否認有何販賣
    禁藥或毒品予陳志軒之犯行，辯稱：係因陳志軒打電話向伊
    表示調不到毒品，而伊有施用毒品，身上剛好有毒品，遂將
    伊買來之毒品以原價1,000元賣給陳志軒等語。
  (一)按刑法上犯罪之故意，祇須對於犯罪事實有所認識，有意使
    其發生或其發生不違背其本意，仍予以實施為已足，不以行
    為人主觀之認識與客觀事實兩相一致為必要，故行為人主觀
    上欲犯某罪，事實上卻犯他罪時，依刑罰責任論之主觀主義
    思潮，首重行為人之主觀認識，應以行為人主觀犯意為其適
    用原則，必事實上所犯之他罪有利於行為人時，始例外依該
    他罪處斷。我國暫行新刑律第13條第3 項原亦有「犯罪之事
    實與犯人所知有異者，依下列處斷：所犯重於犯人所知或相
    等者，從其所知；所犯輕於犯人所知者，從其所犯」之規定
    。嗣制定現行刑法時，以此為法理所當然，乃未予明定（最
    高法院92年度台上字第1263號判決要旨參照）。從而行為人
    主觀上欲犯某罪，但事實上所為係構成要件不同之他罪，且
    二罪法定刑相異，揆之前揭「所犯輕於所知，從其所犯」之
    法理，自應適用行為人客觀上所犯之罪論處。次按以販賣毒
    品之所謂販賣行為，係行為人基於營利之目的，而販入或賣
    出毒品而言。毒品危害防制條例所規定之販賣毒品罪，雖未
    明示以「營利之意圖」為其犯罪構成要件，然「販賣」一語
    ，在文義解釋上當然已寓含有買賤賣貴而從中取利之意思存
    在。且從商業交易原理與一般社會觀念而言，販賣行為在通
    常情形下，仍係以牟取利益為其活動之主要誘因與目的。因
    之，以行為人在主觀上具有營利之意圖作為販賣毒品罪之成
    立要件，自難謂與「販賣」之文義解釋有違（最高法院89年
    度台上字第299 號判決參照）。再按雖販賣毒品者，其主觀
    上有營利之意圖，且客觀上有販賣之行為，即足構成，至於
    實際上是否已經獲利，在非所問。即於有償讓與他人之初，
    係基於營利之意思，並著手實施，而因故無法高於購入之原
    價出售，最後不得不以原價或低於原價讓與他人時，仍屬販
    賣行為。惟倘始終無營利之意思，縱以原價或低於原價有償
    讓與他人，即難謂為販賣行為，僅得以轉讓罪論處（最高法
    院94年度台上字第1443號判決、94年度台上字第2719號判決
    均採同一見解）。又販賣毒品罪，固不以販入後復行賣出為
    必要，祇須以營利為目的，販入或賣出，有一於此，其販賣
    毒品罪即屬既遂。是以被告若以轉賣營利為目的而向他人販
    入毒品者，即構成販賣毒品既遂罪。而被告主觀上是否具有
    轉賣營利之目的，以及客觀上有無向他人販入毒品之事實，
    均為上開罪名成立之重要構成要件，自應依證據認定之，若
    無相當之證據，自不能僅以被告交付毒品於他人，遽行推定
    被告所查獲之毒品必係被告為圖轉賣營利而販入。
  (二)被告於上揭時、地以1,000 之代價交付甲基安非他命1 瓶予
    陳志軒而未遂之犯行，業據證人陳志軒於警詢及證人即查獲
    之員警林進賢、侯正輝、楊吉川於偵查中證述屬實，並有桃
    園縣政府警察局桃園分局扣押筆錄1 份在卷可稽，足見被告
    此部分之自白，與事實相符，堪與採信。
  (三)本件公訴人雖憑證人陳志軒於警詢中之證述內容，認被告係
    犯販賣第二級毒品之罪嫌，然訊之被告則矢口否認有何營利
    之意圖，而證人陳志軒固於警詢時，指稱：係以1,000 元向
    被告「購買」甲基安非他命等語（見偵查卷第20頁），被告
    雖於警詢及本院稱有將本欲自己施用之甲基安非他命以1,00
    0 元之代價「售予」陳志軒之情，然有收取代價不必然即為
    販賣，被告另辯稱：並無賺取利潤，其本身有施用毒品，該
    瓶甲基安非他命係以1,000 元之代價向他人購買，目前甲基
    安非他命之市價約0.5 公克1,000 元，其買來之後，沒有重
    新包裝，就直接以1,000 元之代價欲交付給陳志軒等語。查
    被告於94年9 月16日被警查獲後採得之尿液經送往鑑定之結
    果，係呈現嗎啡、可待因、安非他命、甲基安非他命之陽性
    反應，並經本院以94年度毒聲字第2013號裁定送觀察、勒戒
    ，有該裁定影本及台灣高等法院全國前案簡列表附卷可稽，
    是被告辯稱其因自身施用毒品而購買上開被查獲之甲基安非
    他命應堪採信；又被告於查獲時所被扣得之甲基安非他命1
    瓶，毛重1.951 公克，扣除瓶身及標籤重量後，與被告所供
    述甲基安非他命之市價亦相當，公訴人所提證據又無法證明
    被告有價差營利之主觀犯意，是依被告自白及證人陳志軒之
    證述，雖有金額之交付，惟僅足證明被告有收取價款，並交
    付甲基安非他命之事實，並不得以此遽以推論被告有營利之
    意圖。
  (四)公訴人雖以一般民眾普遍認知毒品之非法交易，政府一向查
    禁森嚴，且重罰不寬貸，衡諸常情，倘非有利可圖絕無平白
    甘冒被嚴查重罰高度風險之理，從而，舉凡其有償交易，除
    足反證其確另基於某種非圖利本意之關係外，通常尚難因無
    法查悉其賣出之差價，而諉無營利之意思，或阻卻販賣犯行
    之追訴，且被告於被查獲前與證人陳志軒通聯頻繁，足以認
    定被告係販賣第二級毒品甲基安非他命云云。然依卷內資料
    ，並無其他販售毒品者通常配備之分裝、計量工具或交易帳
    冊扣案可資佐證，而被告與證人陳志軒於被查獲前多次之通
    聯紀錄，僅足以證明被告與證人陳志軒於交付毒品前之多次
    聯繫，是無法單憑被告甘冒風險交付毒品行為，遽行推認被
    告具有營利之意圖而販賣甲基安非他命之犯行。
  (五)又毒品危害防制條例第8 條所指之「轉讓」行為，係指行為
    人無營利之意圖，而將毒品交付他人並移轉所有權之行為，
    至於該轉讓行為本身係有償或無償，並無影響，亦非轉讓犯
    行與販賣犯行區別之所在。查本案被告既是以其購入時相等
    之數量及價格將第二級毒品甲基安非他命轉讓予陳志軒施用
    ，且無證據證明被告主觀上有何營利之意圖及客觀上有何營
    利之行為，或被告於購買甲基安非他命之初，即有販售以營
    利之犯意存在，被告雖坦承其有「出售」甲基安非他命予證
    人陳志軒，惟如上所述，基於「所犯輕於所知，從其所犯」
    之法理，本件僅能認定被告有「轉讓」甲基安非他命之事實
    ，難以此推認被告有販賣第二級毒品之行為，公訴意旨認被
    告此部分涉有販賣第二級毒品罪嫌，尚有誤會。
二、查甲基安非他命業經行政院衛生署公告列入藥事法第22條第
    1 項第1 款之禁藥管理，而屬禁藥，同時亦係毒品危害防制
    條例第2 條第2 項第2 款所規定之第二級毒品。按藥事法第
    83條第1 項法定刑為7 年以下有期徒刑，得併科500 萬元以
    下罰金，較毒品危害防制條例第8 條第2 項之法定刑（處6
    個月以上5 年以下有期徒刑，得併科70萬元以下罰金）為重
    ，再者，藥事法第83條第1 項係於93年4 月21日修正公布，
    同年月23日施行，為毒品危害防制條例之後法，而毒品之範
    圍尚包括影響精神物質與其製品，而藥事之管理，非僅止於
    藥品之管理。又毒品未必係經公告之禁藥，禁藥亦未必為毒
    品，是毒品危害防制條例與藥事法二者，並無必然之特別法
    與普通法關係，故除有轉讓之第二級毒品達毒品危害防制條
    例第8 條第6 項之一定數量，經依法加重後之法定刑較藥事
    法第83條第1 項之法定刑為重之情形外，因藥事法第83條第
    1 項為後法，且為重法，應優先適用藥事法處罰，而被告轉
    讓甲基安非他命之數量僅為毛重1.951 公克（含塑膠瓶及標
    籤），自不得依毒品危害防制條例第8 條第6 項規定加重其
    刑。
三、核被告所為，係犯藥事法第83條第5 項、第1 項之轉讓禁藥
    未遂罪。被告於轉讓前持有亦屬第二級毒品之甲基安非他命
    之低度行為，應為轉讓禁藥之高度行為吸收，不另論罪。公
    訴意旨雖認被告所為係涉犯販賣第二級毒品未遂罪，惟查本
    件並無何證據證明被告主觀上係以營利之意思轉讓前開毒品
    ，或有何證據證明渠等因此獲得何益處，業如前述，被告此
    部分所為與毒品危害防制條例第4 條第2 項之販賣第二級毒
    品罪之構成要件尚屬有間，惟兩者基本社會事實相同，起訴
    法條應予變更。被告就此部分既已著手於轉讓甲基安非他命
    之行為，惟因先遭警查獲之意外障礙而不遂，為障礙未遂，
    爰依刑法第26條前段規定減輕其刑。按刑事訴訟法第95條第
    1 款規定：「訊問被告應先告知犯罪嫌疑及所犯所有罪名，
    罪名經告知後，認為應變更者，應再告知」，乃被告在刑事
    訴訟程序上應受告知之權利，為憲法第8 條第1 項正當法律
    程序保障內容之一，旨在使被告能充分行使防禦權，以維審
    判程序之公平。然被告若知所防禦或已提出防禦或事實審法
    院於審判過程中已就被告所犯罪名，應變更罪名之構成要件
    為實質之調查，縱形式上未告知罪名，對被告防禦權之行使
    既無所妨礙，其訴訟程序縱稍有瑕疵，然顯於判決結果無所
    影響，仍不得據為提起非常上訴之正當理由，最高法院著有
    90年台非字第172 號判決可資參照。查本院於言詞辯論初始
    雖未明確告知被告可能涉犯之罪名包含毒品危害防制條例第
    8 條第5 項、第2 項之轉讓第二級毒品未遂罪及藥事法第83
    條第5 項、第1 項之轉讓禁藥未遂罪罪名，然審判長於言詞
    辯論時就被告被訴之事實曾有部分之自白，已使被告有辯明
    之機會（見本院95年5 月9 日筆錄），辯論終結前辯護人亦
    表明「被告沒有獲取價差之主觀犯意，究竟成立販賣或轉讓
    ，請庭上斟酌」等語（見該次筆錄第9 頁），亦即已使辯護
    人就被告是否成立轉讓甲基安非他命罪或轉讓禁藥罪有辯論
    之機會，而檢察官於論告時及辯護人於辯護時，均就被告之
    犯行究成立毒品危害防制條例第4 條第2 項，抑或該條例第
    8 條第2 項，進行實質辯論，因之，本院就被告所為之犯行
    ，變更檢察官所引應適用之法條及罪名，對被告實質之防禦
    權應不影響，併此敘明。爰審酌被告自身有施用甲基安非他
    命惡習，應深知甲基安非他命危害人之身心健康匪淺，竟仍
    轉讓足以導致施用者精神障礙、性格異常之毒品甲基安非他
    命予他人施用，不僅戕害他人身心，亦對社會治安造成危害
    ，轉讓次數僅一次且屬未遂，數量尚微，及被告犯罪之動機
    、手段、智識程度等一切情狀，量處如主文所示之刑，以示
    懲戒。被告為警查獲時所起獲欲轉讓惟未及交付之白色（或
    無色）透明結晶（或結晶性）粉末1 瓶及被告所騎乘之機車
    上起獲之白粉2 包，經送請行政院衛生署管制藥品管理局鑑
    定結果，均檢出甲基安非他命成分（1 瓶毛重1.951 公克，
    含塑膠瓶及標籤；另2 包合計毛重1.110 公克，含2 只塑膠
    袋及2 張標籤紙），此有行政院衛生署管制藥品管理局管檢
    字第0940011290號及第0000000000號檢驗成績書各1 紙附卷
    可按（見偵查卷第193 頁及第198 頁），足認上開扣案物係
    屬禁藥甲基安非他命無誤，而甲基安非他命固屬行政院衛生
    署公告列管之禁藥，惟兼具第二級毒品之性質，且轉讓禁藥
    原亦蘊有持有第二級毒品之罪質，雖不另論罪，惟扣案瓶裝
    甲基安非他命1 瓶（毛重1.951 公克）既為被告轉讓禁藥犯
    行所用之禁藥，而扣案2 包甲基安非他命（毛重1.110 公克
    ）雖與被告轉讓禁藥犯行無涉，然扣案甲基安非他命既屬毒
    品危害防制條例第2 條第2 項第2 款之第二級毒品，不得非
    法持有，檢察官既就扣案2 包甲基安非他命聲請沒收銷毀，
    均仍應依毒品危害防制條例第18條第1 項前段規定，不問屬
    於犯人與否，均沒收銷燬之；至直接包裝上開甲基安非他命
    之塑膠瓶1 罐及塑膠袋2 只，既為盛裝上開禁藥所用，以現
    今所採行之鑑驗方式，塑膠瓶及包裝袋仍會殘留微量禁藥而
    無法將之完全析離，應併同上開毒品一併宣告沒收銷燬。扣
    案之現金500 元紙鈔2 張，係被告所有，且為被告因犯罪所
    得之物，業據被告供述明確，應依刑法第38條第1 項第3 款
    之規定宣告沒收。
據上論斷，應依刑事訴訟法第299 條第1 項前段、第300 條，藥
事法第83條第5 項、第1 項，毒品危害防制條例第18條第1 項前
段，刑法第11條、第26條前段、第38條第1 項第3 款，判決如主
文。
本案經檢察官劉承武到庭執行職務。
中    華    民    國    95    年    5     月    23    日
                  刑事第四庭  審判長法  官  黃斯偉
                                    法  官  陳心婷
                                    法  官  張淑華
以上正本證明與原本無異。
如不服本判決，應於送達後10日內，向本院提出上訴狀。
                                    書記官  郭中明
中    華    民    國    95    年    5     月    23    日
附錄本案論罪科刑法條
毒品危害防制條例第8條
轉讓第一級毒品者，處 1 年以上 7 年以下有期徒刑，得併科新
臺幣 1 百萬元以下罰金。
轉讓第二級毒品者，處 6 月以上 5 年以下有期徒刑，得併科新
臺幣 70 萬元以下罰金。
轉讓第三級毒品者，處 3 年以下有期徒刑，得併科新臺幣 30 萬
元以下罰金。
轉讓第四級毒品者，處 1 年以下有期徒刑，得併科新臺幣 10 萬
元以下罰金。
前四項之未遂犯罰之。
轉讓毒品達一定數量者，加重其刑至二分之一，其標準由行政院
定之。
藥事法第83條
明知為偽藥或禁藥，而販賣、供應、調劑、運送、寄藏、牙保、
轉讓或意圖販賣而陳列者，處7 年以下有期徒刑，得併科新臺幣
5 百萬元以下罰金。
以犯前項之罪為常業者，處 2 年以上 10 年以下有期徒刑，得併
科新臺幣2 千 5 百萬元以下罰金。
犯前二項之罪，因而致人於死者，處 7 年以上有期徒刑，致重傷
者，處 3 年以上 12 年以下有期徒刑。
因過失犯第 1 項之罪者，處 2 年以下有期徒刑、拘役或科新臺
幣 30 萬元以下罰金。
第 1 項及第 2 項之未遂犯罰之。


司法院資訊處製作；財團法人民間司法改革基金會備份。
